臺灣高等法院高雄分院刑事判決　　　　　九十二年度上訴字第四號
　　上訴人
　　即被告　甲○○　女( 民國.
　　選任辯護人　邱佩芳律師
　　　　　　　　王展星律師
右上訴人因違反公職人員選舉罷免法案件，不服臺灣澎湖地方法院九十一年度訴字第
三七號中華民國九十一年十月九日第一審判決（起訴案號：臺灣澎湖地方法院檢察署
九十一年度選偵字第二十、二十一、二十二、二十七號），提起上訴，本院判決如左
：
      主      文
上訴駁回。
      事實及理由
一、本案經本院審理結果，認第一審判決就上訴人即被告甲○○部分認事用法及量刑
    均無不當，應予維持，並引用第一審判決書記載之事實、證據及理由（如附件）
    。
二、原審以本件被告即上訴人甲○○罪證明確，引用公職人員選舉罷免法第九十條之
    一第一項、第三項、第九十八條第三項、刑法第十一條前段、第二十八條、第四
    十一條第一項前段，第三十七條第二項、第五十六條、罰金罰鍰提高標準條例第
    二條並審酌公職人員選舉之結果，關乎國家之施政，法律之興廢，公務員之進退
    ，影響國家根基及人民之權益至深且鉅，被告不思傾力防杜賄選，卻反其道，以
    身試法，竟交付賄款，妨害投票之公正、公平及純潔、戕害民主政治之健全發展
    ，敗壞選風，腐蝕民主政治之根基，不宜輕宥，惟被告於審判中自白，交付之賄
    款非巨及其家庭、教育、經濟等一切情狀，量處被告有期徒刑陸月，並諭知易科
    罰金之折算標準，且依法宣告褫奪公權二年，賄款（對許文彬部分）新臺幣伍佰
    元沒收，核無不合，被告上訴意旨否認犯罪，辯稱其絕無拿錢予程章素蘭出面買
    票云云，惟被告在原審中已自白且與程章素蘭所供相符，並經收受賄款之同案被
    告許春香等人證實，被告所辯自非可採。至同案被告程章素蘭就被告交付五千元
    之時間於警訊中稱：「大約在一個月前的某日下午約四時許，我經過她家門口，
    她把我叫進去並拿五千元給我，要我替六號候選人陳進財買票」供稱乃於「五月
    初」之某日「下午四時許」收受賄款，其於原審中則供稱「：：：在早上運動回
    去途中，經過甲○○家，她拿給我的，大約是投票前（五月底左右）她給我五千
    元說要幫忙找人投給六號」等語，其就交付之時間雖前後所供不一，但所供被告
    交付五千元叫其去找有投票權之人買票部分則始終一致，且為被告在原審中所自
    承，是不能僅因程章素蘭就交付時間不一致之小瑕疵即否定其一致部分之真實性
    。是本件被告上訴空言否認犯罪，其上訴為無理由，應予駁回，至被告雖為女流
    ，且年已六十七歲，現任澎湖縣議員，平素熱心公益有其提出之證明文件多件在
    卷可稽，惟其於八十六年間擔任澎湖縣馬公市市民代表期間涉嫌犯貪污治罪條例
    之利用職務上之機會詐取財物罪，業經臺灣澎湖地方法院判處有期徒刑七年，褫
    奪公權五年在案，有該院九十年度訴字第五四號刑事判決書在卷可證（本院卷第
    三十八頁）本院認不宜對被告為緩刑之宣告，併予敘明。
據上論斷，應依刑事訴訟法第三百六十八條，判決如主文。
本案經檢察官王登榮到庭執行職務。
中    華    民    國        九十二      年      二      月    二十六    日
                              臺灣高等法院高雄分院刑事第九庭
                                  審判長法官  張明松
                                        法官  任森銓
                                        法官  張盛喜
右正本證明與原本無異。
如不服本判決應於收受本判決後十日內向本院提出上訴書狀，其未述上訴理由者，
並得於提起上訴後十日內向本院補提理由書狀（均須按他造當事人之人數附繕本)「
切勿逕送上級法院」。
                                      書記官  許信宗
中    華    民    國        九十二      年      三      月      三      日
                                                                      Ｈ
附件
臺灣澎湖地方法院刑事判決                            九十一年度訴字第三七號
    公  訴  人  臺灣澎湖地方法院檢察署檢察官
    被      告  甲○○  女  六十七歲（民國○○○年○○月○日生）
                        住：澎湖縣馬公市○○里○○路一八三號
                        身分證統一編號：Ｘ二五一九四六號
    選任辯護人  鄭銘仁律師
    被      告  程章素蘭女  六十一歲（民國○○年○月○○日生）
                        住：澎湖縣馬公市○○街十七巷五弄四之三號
                        身分證統一編號：Ｘ二一三五七五號
    右  一  人
    輔  佐  人  程  敏  住：澎湖縣馬公市○○路一五七號
    被      告  許春香  女  六十八歲（民國○○○年○月○○○日生）澎湖縣人
                        住：澎湖縣馬公市○○街十七巷五弄六號
                        身分證統一編號：Ｘ二二一一三一號
                林陳香  女  六十一歲（民國○○年○月○○日生）澎湖縣人
                        住：澎湖縣馬公市○○里○○街十七巷五弄四號
                        身分證統一編號：Ｘ二一三五四五號
                許文彬  男  五十二歲（民國○○○年○月○○○日生）澎湖縣人
                        住：澎湖縣馬公市○○街十七巷十六之一號
                        身分證統一編號：Ｘ一四三一號
                王芙蓉  女  六十三歲（民國○○○年○月○○○日生）澎湖縣人
                        住：澎湖縣馬公市○○街十七巷五弄十四之四號
                        身分證統一編號：Ｘ二五九八二六號
                李  匹  女  五十三歲（民國○○○年○月○○日生）澎湖縣人
                        住：澎湖縣馬公市○○里○○街十七巷五弄四之二號
                        身分證統一編號：Ｓ二一七六二三二號
                李秋月  女  六十五歲（民國○○○年○月○○日生）澎湖縣人
                        住：澎湖縣馬公市○○街十七巷五弄十二之二號
                        身分證統一編號：Ｘ二一四三二一六號
右列被告因違反公職人員選舉罷免法案件，經檢察官提起公訴（九十一年度選偵字第
二十、二十一、二十二、二十七號），本院判決如左：
    主  文
甲○○共同連續對於有投票權之人，交付賄賂，而約其投票權為一定之行使，處有期
徒刑陸月，如易科罰金，以參佰元折算壹日，褫奪公權貳年。賄賂款（對許文彬行賄
部分）新台幣伍佰元，沒收之。
程章素蘭共同連續對於有投票權之人，交付賄賂，而約其投票權為一定之行使，處有
期徒刑伍月，如易科罰金，以參佰元折算壹日。褫奪公權貳年。緩刑肆年。賄賂款（
對許文彬行賄部分）新台幣伍佰元，沒收之。
許春香、林陳香、李秋月有投票權之人，收受賄賂，而許以其投票權為一定之行使，
各處有期徒刑參月，如易科罰金，均以參佰元折算壹日。各褫奪公權壹年。均緩刑肆
年。各自收受之賄賂新台幣壹仟元沒收之，如全部或一部不能沒收時，追徵其價額。
王芙蓉有投票權之人，收受賄賂，而許以其投票權為一定之行使，處有期徒刑參月，
如易科罰金，以參佰元折算壹日。褫奪公權壹年。緩刑肆年。收受之賄賂新台幣壹仟
元沒收之。
李匹有投票權之人，收受賄賂，而許以其投票權為一定之行使，處有期徒刑參月，如
易科罰金，以參佰元折算壹日。褫奪權公權壹年。緩刑肆年。收受之賄賂新台幣伍佰
元沒收之，如全部或一部不能沒收時，追徵其價額。
許文彬無罪。
    事  實
一、甲○○為使澎湖縣馬公市第七屆市民代表第二選舉區登記第六號之市民代表候選
    人陳建財得以順利當選，竟與程章素蘭共同基於對有投票權人行求、交付賄賂，
    並約定投票權為一定行使之概括犯意聯絡，由甲○○於民國九十一年五月間某日
    ，在其位於澎湖縣馬公市○○里○○路一八三號住處，交付新台幣（下同）五千
    元予程章素蘭，囑其尋找十名具有選舉市民代表資格之投票權人，預以每人每票
    五百元之價格為陳建財進行賄選買票。程章素蘭得款後，即以婦女會、土風舞社
    會員及其他定於九十一年六月八日舉行公開投票之澎湖縣馬公市民第七屆市民代
    表第二選舉區內低收入之有投票權人為對象，先後於：
（一）九十一年五月三十日中午十二時許，分別至澎湖縣馬公市○○街十七巷五弄四
      號、北辰街十七巷五弄十二之二號三樓、北辰街十七巷五弄六號選民林陳香、
      李秋月、許春香等三人之住處，均各交付渠等一千元；並於同日中午十二時許
      ，在澎湖縣馬公市○○街上交付一千元予選民王芙蓉。程章素蘭於交付林陳香
      、李秋月、許春香及王芙蓉賄款之同時，均告以係以每張選票五百元之價格買
      受渠等各戶內之二張選票，並應將選票投與前開選舉區內之市民代表候選人陳
      建財。林陳香等四人於收受上開一千元賄賂後，均應允將戶內二張選票全數投
      與市民代表候選人陳建財。其中林陳香戶內尚有其夫林水榮、李秋月戶內尚有
      配偶王鼎山、許春香戶內尚有其夫張志明、王芙蓉戶內則有其子王光武，程章
      素蘭合計係以四千元買得上開選票八張。
（二）九十一年五月底某日中午十二時許，程章素蘭復承前開投票行賄之犯意，續至
      澎湖縣馬公市○○里○○街十七巷五弄四之二號三樓李匹住處，及北辰街十七
      巷十六之一號不知情之許文彬（同案被告之一，本院另為無罪判決）住處，交
      付每張選票五百元之賄賂，並轉告應將選票投與陳建財。李匹於收受上開五百
      元賄賂後，並當場應允將選票投與市民代表候選人陳建財。許文彬之賄賂款則
      由其妻洪春粧收受，但未轉知許文彬。
二、嗣於九十一年六月六日下午四時許，經台灣澎湖地方法院檢察署檢察官指揮澎湖
    縣警察局馬公分局人員循線查獲上情，並扣得王芙蓉所收受之賄款一千元紙鈔一
    張。
    理  由
壹、有罪部份：
一、右揭事實，業據被告甲○○、程章素蘭、許春香、林陳香、王芙蓉、李匹、李秋
    月等（下稱甲○○等七人）坦承不諱，且供述行賄、受賄之時間、地點、金額、
    投選對象等情節，亦即賄款之來源及流向均吻合，復有自王芙蓉處扣案之賄選款
    一千元、澎湖縣馬公市第七屆市民代表（第二選區）選舉選舉公報、及程章素蘭
    於偵查中自製之選舉人名單一紙附於選偵字第二０號卷第七頁等資為佐證，事證
    明確，渠等犯行堪以認定。
二、核被告甲○○、程章素蘭所為，均係犯公職人員選舉罷免法第九十條之一第一項
    交付賄賂賄選罪，被告許春香、林陳香、王芙蓉、李匹、李秋月（下稱許春香等
    人）所為，均係犯刑法第一百四十三條第一項收受賄賂賄選罪。被告甲○○、程
    章素蘭二人，彼此間有犯意之聯絡及行為之分擔，為共同正犯。又被告甲○○、
    程章素蘭共同多次將賄賂，交付於有投票權之被告許春香等人及洪春粧（未據起
    訴），時間緊接、觸犯同一構成要件之罪名，均應論以連續犯並加重其刑。被告
    程章素蘭、許春香、林陳香、王芙蓉、李匹分別於偵查及審判中自白其交付、收
    受賄賂賄選之犯行，應各依公職人員選舉罷免法第九十條之一第五項前段、第九
    十七條之二第一項後段之規定，減輕其刑。其中被告程章素蘭部分，先加重後減
    輕之。爰審酌公職人員選舉之結果，關乎國家之施政、法律之興廢、公務員之進
    退，影響國家根基及人民之權益至深且鉅，被告甲○○等七人不思傾力防杜賄選
    ，卻反其道，以身試法，竟交付或收受賄賂賄選，妨害投票之公正、公平及純潔
    ，戕害民主政治之健全發展，敗壞選風，腐蝕民主政治之根基，不宜輕宥，惟被
    告甲○○於審判時自白、被告程章素蘭、許春香、林陳香、王芙蓉、李匹、李秋
    月等人於偵查及審判中均坦承犯行，態度良好，且各自交付、收受之賄賂分別為
    五千元、一千元、五百元不等，金額非巨，以及被告甲○○等七人之家庭、教育
    、經濟等一切情狀，分別量處被告甲○○等七人有期徒刑如主文所示，並分別諭
    知易科罰金之折算標準，以示懲儆。又被告甲○○等七人經受有期徒刑以上刑之
    宣告，爰依公職人員選舉罷免法第九十八條第三項之規定，各併予宣告褫奪公權
    如主文。又程章素蘭、許春香、林陳香、王芙蓉、李匹、李秋月等人，前未曾受
    有期徒刑以上刑之宣告，有台灣高等法院被告全國前案紀錄表在卷可稽，犯後均
    坦承犯行並深具悔意，經此教訓當知警惕，而無再犯之虞，因認本院所宣告之刑
    ，以暫不執行為適當，爰依法均為緩刑四年之宣告，以啟自新。扣案之一千元紙
    鈔，係被告王芙蓉收受之賄賂，爰依刑法第一百四十三條第二項前段之規定，於
    其判決主文項下宣告沒收，又被告許春香、林陳香、李秋月收受之賄賂一千元紙
    鈔一張、李匹之五百元紙鈔一張，未經扣案，均依刑法第一百四十三條第二項之
    規定，併宣告沒收之，如全部或一部不能沒收時，追徵其價額。前開賄賂款既均
    已交付予前述有投票權之被告，其中有罪部分被告收受部分既諭知沒收，如前所
    述，即毋庸再重複諭知沒收。至對許文彬之賄賂款五佰元係屬行賄之賄賂款，自
    應依公職人員選舉罷免法第九十條之一第三項規定沒收。
貳、無罪部分：
一、公訴意旨略以：六月初某日中午十二時許，程章素蘭復承前開投票行賄之犯意，
    續至北辰街十七巷十六之一號許文彬住處，向其行賄每張選票五百元賄款，並轉
    告應將選票投與陳建財。許文彬於收受上開五百元賄賂後，並當場應允將選票投
    與市民代表候選人陳建財，核許文彬所為，係犯刑法第一百四十三條第一項之投
    票受賄罪云云。
二、按犯罪事實應依證據認定之，無證據不得推定其犯罪事實。又不能證明被告犯罪
    者，應諭知無罪之判決，刑事訴訟法第一百五十四條、第三百零一條第一項前段
    分別定有明文。而事實之認定，應憑證據，如未能發現相當證據，或證據不足以
    證明，自不能以推測或擬制之方法，為裁判基礎：又認定不利被告之事實，須依
    積極證據，苟積極證據不足為不利被告事實之認定時，即應為有利於被告之認定
    ，更不必有何有利之證據（最高法院四十年台上字第八六號、三十年上字第八一
    六號判例意旨參照）。
三、本件公訴人認被告許文彬觸犯上開受賄罪名，無非以本件被告程章素蘭對於被
    告甲○○交與五千元賄款之情節供述甚詳，又其復將五千元轉予被告許春香等人
    之事實，亦經被告許春香、林陳香、王芙蓉、李匹及李秋月等六人於偵查中自承
    曾經收受賄款無訛，是被告程章素蘭既將賄款之來源及流向供述一致，且無矛盾
    之處，則其豈有故意設詞誣陷許文彬之理？此外，並有扣案之選舉人名單一紙
    及賄款一千元在卷可資佐證等情，以為論據，固非無見。惟被告許文彬堅決否認
    有接受賄款之行為，辯稱：伊不知情云云，經查：
（一）被告程章素蘭固坦承於前揭時、地，交付五百元之賄選款項，並有前開程章素
      蘭自製之選舉人名單一紙附卷，足可佐證，然稱：許文彬他不知道，錢是許文
      彬太太拿的（本院九十一年八月二十一日訊問筆錄）。
（二）經訊問證人洪春粧即許文彬配偶證稱：「（九十一年五月底或六月初被告程章
      素蘭拿五百元給你，要你投給陳建財？）有，但我沒有告訴我先生。我先生完
      全不知情，因為被告程章素蘭是多年的鄰居所以他拜託我就答應了。五百元做
      工藝買材料花掉了。」（參本院九十一年八月二十八日訊問筆錄）
（三）由以上供證得知，被告程章素蘭係將賄款交付予洪春粧，並非許文彬，且洪春
      粧亦未將此事告知其先生，則被告許文彬所辯，尚無非稽。復查全卷，又無其
      他積極證據足以證實被告許文彬有何妨害投票之行為，亦即不能證明被告許文
      彬犯罪，爰應諭知無罪之判決。
據上論斷，應依刑事訴訟法第二百九十九條第一項前段、第三百零一條第一項、公職
人員選舉罷免法第九十條之一第一項、第三項、第九十七條之二第一項後段、第九十
八條第三項，刑法第一百四十三條第一項、第二項、第十一條前段、第二十八條、第
四十一條第一項前段、第三十七條第二項、第五十六條、第七十四條第一款、罰金罰
鍰提高標準條例第一條前段、第二條，判決如主文。
本案經檢察官王全中到庭執行
中    華    民    國      九十一      年    十      月      九        日
                              臺 灣 澎 湖 地 方 法 院 刑 事 庭
                                    法    官  周     祖     民
右正本證明與原本無異。
如不服本判決，應於判決送達後十日內，向本院提出上訴狀。
中    華    民    國      九十一      年    十      月      十一      日
                                    書 記 官  楊     依     靚
論罪法條：
公職人員選舉罷免法第九十條之一第一項、第三項：
對於有投票權之人，行求期約或交付賄賂或其他不正利益，而約其不行使投票權或為
一定之行使者，處五年以下有期徒刑，得併科新台幣四十萬元以上四百萬元以下罰金
。
預備或用以行求期約或交付之賄賂，不問屬於犯人與否，沒收之。
公職人員選舉罷免法第九十七條之二第一項後段：
在偵查或審判中自白者，減輕其刑。
公職人員選舉罷免法第九十八條第三項：
犯本章之罪或刑法分則第六章之妨害投票罪，宣告有期徒刑以上之刑者，併宣告褫奪
公權。
刑法第一百四十三條第一項、第二項：
有投票權之人，要求期約或收受賄賂或其他不正當利益，而許以不行使其投票權或為
一定之行為者，處三年以下有期徒刑，得併科五千元以下罰金。
犯前項之罪者，所收受之賄賂沒收之。如全部或一部不能沒收時，追徵其價額。
